臺灣高等法院刑事判決　　　　　　　　　　　　九十一年度上更(一)字第一九六號
　　上　訴　人
　　即　被　告　乙○○
　　指定辯護人　本院甲○
右上訴人因違反毒品危害防制條例案件，不服臺灣基隆地方法院八十八年度訴字第一
七七號，中華民國八十八年八月十九日第一審判決（起訴案號：臺灣基隆地方法院檢
察署八十八年度偵字第六四四號）提起上訴，本院判決後，經最高法院第一次發回更
審，本院判決如左：
    主  文
原判決撤銷。
乙○○連續明知為禁藥而轉讓，累犯，處有期徒刑拾月。扣案之禁藥安非他命（淨重
零點七公克）沒收。
    事  實
一、乙○○曾有多次違反麻醉藥品管理條例前案紀錄，甫於民國八十四年間，因違反
    麻醉藥品管制條例及藥事法案件，經本院判決應執行有期徒刑八月，於八十五年
    四月三十日縮短刑期執行完畢，猶不知悔改。而安非他命業經行政院衛生署迭於
    六十八年七月七日以衛署藥字第二二一四三三號及六十九年十二月八日以衛署藥
    字第三○一一二四號公告列為不准登記藥品及禁止使用在案，復於七十五年七月
    十一日以衛署藥字第五九七六二七號再申公告禁止使用，乙○○竟明知係屬禁藥
    仍基於概括犯意，自八十六年三月間起至八十六年八、九月間止，連續多次向真
    實姓名不詳綽號「阿鴻」之成年男子購買數量不等，價值新台幣（下同）一千元
    至五千元之安非他命（每一千元約可施用二至三次），然後在其臺北縣瑞芳鎮○○路一七之四號住處等地，同價轉讓給丙○○施用。迄八十七年一月二十四日，
    因丙○○向臺北縣警察局新莊分局自首吸食第二級毒品安非他命後（此部分另案
    偵辦），供出上情，並在警方授意誘捕下，於同年月二十五日凌晨一時許，以電
    話聯絡乙○○，表示想要價值一萬元之安非他命三公克，約好在臺北縣瑞芳鎮○○路十九號之電動玩具店前交付，乙○○遂聯絡該名綽號「阿鴻」之男子，以五
    千元購得安非他命（淨重零點七公克），並找回五千元後，再於同年月二十五日
    清晨三時三十分許將上開安非他命及五千元交由不知情之丁○○（所涉施用毒品
    部分已另案偵辦）轉交丙○○，經警在前揭電玩場前當場查獲前來送貨之丁○○
    而未遂，再循線查獲乙○○，並扣得上開安非他命（淨重零點七公克）。
二、案經臺北縣警察局新莊分局報請臺灣臺北地方法院檢察署檢察官呈請臺灣高等法
    院檢察署檢察長核轉臺灣基隆地方法院檢察署檢察官偵查起訴。
    理  由
一、訊據被告乙○○矢口否認有何上開轉讓安非他命犯行，辯稱：其有安非他命就請
    丙○○施用，丙○○有安非他命也會請其施用，有時則與丙○○合資購買安非他
    命，一起出去拿貨，買回來後一起施用，從未轉讓安非他命與丙○○云云。惟查
    ：
（一）證人丙○○業於警訊時指稱：其均係向被告拿取安非他命，每次最少一千元，
      最多五千元，均至到被告家，如被告在外面，則以電話聯絡再取貨，最後一次
      是八十七年一月二十五日，配合警方辦案，以0000000號電話聯絡被告
      ，約定一萬元可取得三公克，後來由丁○○送來只收五千元，說貨源不足，只
      有零點七公克等情綦明（見第二三四九號偵查卷第五頁反面至第六頁）。被告
      亦於警訊及偵查中自承：其確曾向「阿鴻」購買安非他命然後交給丙○○過，
      八十七年一月二十五日凌晨約一時許，接到丙○○電話後，即至瑞芳火車站旁
      電動玩具店找綽號「阿鴻」之人，表示要購買一萬元安非他命，一直到凌晨三
      時三十分許，「阿鴻」才將零點七公克安非他命以衛生紙包裝，由方天佑（另
      案偵辦）送至其住處（見第二三四九號偵查卷第十頁反面、第十一頁），而其
      向「阿鴻」買安非他命時，「阿鴻」說數量不足，只有零點七公克，找其五千
      元等語（見第一三五○七號偵查卷第十二頁反面）。證人方天佑亦稱：「阿鴻
      」要其將以衛生紙包裝之零點七公克安非他命送往被告住處（見第二三四九號
      偵查卷第十二頁）。證人丁○○亦於警訊、偵查及本院陳稱：當時其在電動玩
      具店內，被告要其去找丙○○，丙○○即交給其一萬元，要其轉交被告。其回
      到電動玩具店後，被告拿了以衛生紙包妥之安非他命與五千元要其給丙○○，
      其不知衛生紙內包的是安非他命等情（見第二三四九號偵查卷第九頁反面、第
      四六頁反面至第四七頁、第七一頁反面、本院上訴卷第三七頁反面），復有扣
      案之安非他命可資佐證，上開扣案結晶經檢驗為安非他命，淨重零點七公克，
      亦有臺北縣警察局新莊分局查獲煙毒、安非他命鑑定證明書在卷可稽（見第二
      三四九號偵查卷第十五頁）。可見被告確有向「阿鴻」購買安非他命，然後交
      與丙○○之行為至明。
（二）有關被告向「阿鴻」購買再交給丙○○，其間是否賺取差價或有其他利潤？亦
      即是否基於營利之意圖而販賣或僅係單純轉讓一節。被告始終堅稱並未從中賺
      取任何利益，證人丙○○於本院稱：有時二人一起在電動玩具店，被告前去向
      「阿鴻」購買，交貨後二人各自分得所購買的部分，其有看到「阿鴻」交付被
      告的過程，被告沒有從中賺錢（見本院上更(一)卷第六七頁）。參以八十七年一
      月二十五日凌晨，被告向「阿鴻」購買安非他命，於取得零點七公克衛生紙包
      裝之安非他命及「阿鴻」找回的五千元後，即原樣交由不知情之丁○○交給丙○○等情，堪認被告並未從中賺取差價。雖被告曾於警訊時稱：其購買安非他
      命再交給丙○○，丙○○會給其一泡或二泡不等作為酬謝云云（見第二三四九
      號偵查卷第十頁反面），供認有從中獲取代價云云。惟嗣於偵審中均堅決否認
      上情（見第一三五○七號偵查卷第十三頁、本院上更(一)卷第六七頁），證人丙○○亦稱：沒有請被告，買回來是個人吸個人的等語（見本院上更(一)卷第六六
      頁），無從證明被告有因此獲取免費施用之利潤，則本件不過被告將其購自「
    阿鴻」的安非他命，再以相同價格轉讓給丙○○而已。
（三）雖被告辯稱其乃與丙○○二人互請安非他命施用或二人合資購買云云。證人丙○○亦曾於偵查中稱：約一年前，被告在家打電話，說有安非他命即邀其過去
      施用，總共好幾次（見第二三四九號偵查卷第一○○頁），都是請來請去，其
      也有請過被告云云（見第二三四九號偵查卷第一○一頁）。惟觀諸被告先後所
      述，先自承有向「阿鴻」買過安非他命交給丙○○，嗣於偵查中改稱：只是與
      丙○○互相請來請去，自八十六年十二月間起至查獲為止，總共在其瑞芳自宅
      請陳明暉施用約二至三次，每次數量只夠施用一次，未收取任何費用（見第一
      三五○七號偵查卷第十三頁反面），復於原審陳稱：都是二人合資一起去買，
      分別出七百、三百元或各五百元，合起來一千元去買，拿回來後一起施用，一
      年之間有五、六次（見原審卷第二一頁），顯不相符，並與證人丙○○所述向
      其拿取安非他命之價格亦屬迥異，所辯已難遽信。且證人丙○○嗣於本院證稱
      ：買回來是各吸各的，沒有互相請的情形（見本院上更(一)卷第六六至六七頁）
      ，被告於本院亦稱：「沒有互相請」（見本院上更(一)卷第九四頁），益見被告
      所辯上情不足採信。
（四）關於被告轉讓之時間、價格及數量，被告於八十七年一月二十五日警訊時稱：
      約有一年多，每次一、二千元（見第二三四九號偵查卷第十頁反面），於原審
      稱：大約是抓到之前的一年（見原審卷第四八頁），一千元安非他命大約可用
      三次（見本院上更(一)卷第六七頁）。證人丙○○於八十七年三月十三日偵查中
      稱：一年前（見第二三四九號偵查卷第九九頁反面），於原審稱：「是八十六
      年三月份開始：：：最後一次大約是八十六年夏天，大概到八、九月為止」（
      見原審卷第三四頁正、反面），每次一至五千元不等（見第二三四九號偵查卷
      第五頁反面），每一千元的份量大約吸二、三口等語（見本院上更(一)卷第六七
      頁）。而證人丙○○因自己想要施用始向被告拿取安非他命，對於時間、價格
      之記憶當較清晰，堪認轉讓之時間及自八十六年三月間起至同年八、九月間，
      最後一次則為配合警方辦案要求而於八十七年一月二十五日凌晨，每次價格為
      一至五千元不等。而安非他命之份量二人所述情形可謂相同，每一千元安非他
      命約可施用二至三次左右。
二、按所謂販賣，須以營利為目的，將安非他命購入或販出始得成立，有最高法院六
    十七年度台上字第二五○○號、六十九年度台上字第一六七五號判例及八十九年
    台上字第二九九號判決可資參照。被告以將購自「阿鴻」之安非他命，以相同價
    格給證人丙○○，並未自其間賺取任何差價，且未從中獲取免費施用之利潤，自
    難認具有營利之意圖。公訴人於起訴書認被告販賣，惟並未載明何以認定有營利
    意圖之理由，遽認被告販賣安非他命，自有未合。
三、又八十七年一月二十五日凌晨，雖係丙○○配合警方誘捕，而向被告佯稱拿取一
    萬元之安非他命，經警局報告書載明（見第二三四九號偵查卷第一頁），並據證
    人丙○○及警員王庚清、張俊明供明在卷（見原審卷第四八頁反面、第六七頁反
    面），則此次丙○○固無拿取安非他命之真意，然被告前已有多次轉讓丙○○安
    非他命之行為，此次亦為應允，是其具有轉讓之故意至為明顯，不過因丙○○意
    在協助警方伺機逮捕，二人不能真正完成轉讓之行為，應論以轉讓未遂（最高法
    院八十年度第四次刑事庭會議決議參照）。至所謂「陷害教唆」，係指犯罪行為
    人原不具犯罪之故意，純因司法警察之設計教唆，如萌生犯意，進而著手實行犯
    罪構成要件行為（最高法院九十一年台上字第一五二三號判決資照）。而本件被
    告所為轉讓安非他命之犯罪決意，既非因他人教唆而起，自與上開陷害教唆之情
    形無從論罪之情形不同。
四、查安非他命業經行政院衛生署迭於六十八年七月七日以衛署藥字第二二一四三三
    號及六十九年十二月八日以衛署藥字第三○一一二四號公告列為不准登記藥品及
    禁止使用在案，復於七十五年七月十一日以衛署藥字第五九七六二七號再申公告
    禁止使用，更於七十九年十月九日以衛署藥字第九○四一四二號公告列為毒品防
    制條例公布施行前之麻醉藥品管理條例第二條第四款所規定之化學合成麻醉藥品
    ，於同年月十一日生效，依同條例第十三條規定，不得非法持有、吸用及販賣。
    但前揭禁藥管理之公告並未廢止，此經該署以八十年十二月十六日衛署藥字第九
    八七一二七號函釋在案，是安非他命改列為麻醉藥品後仍不失其禁藥之性質。查
    被告行為後毒品危害防制條例業經總統於八十七年五月二十日公布，同年月二十
    二日生效，安非他命經定為第二級毒品，而轉讓第二級毒品者，依該條例第八條
    第二項規定法定刑為「處六月以上五年以下有期徒刑，得併科新臺幣七十萬元以
    下罰金」，而藥事法第八十三條第一項明知為禁藥而轉讓之法定刑為「處五年以
    下有期徒刑，得併科新臺幣十萬元以下罰金」。依刑法第二項第一項但書規定，
    以行為時之法律即藥事法第八十三條第一項之規定有利於被告，自應適用該法之
    規定論處。
五、核被告所為，係犯藥事法第八十三條第一項之轉讓禁藥罪，而其中八十七年一月
    二十五日凌晨此次，因雙方未有真正轉讓之合意，係屬未遂，犯同法第四項、第
    一項之轉讓禁藥未遂罪。公訴人認係販賣，而援引毒品危害防制條例第四條第二
    項論罪，起訴法條尚有未洽，應予變更。被告先後多次轉讓禁藥安非他命之行為
    ，均時間緊接，犯罪構成要件相同，顯係出於概括犯意為之，應依連續犯之規定
    ，以情節較重之轉讓既遂論以一罪，並加重其刑。其因轉讓而持有安非他命之低
    度行為，為轉讓之高度行為所吸收，不另論罪。又其曾有多次違反麻醉藥品管理
    條例前案紀錄，甫於八十四年間，因違反麻醉藥品管制條例及藥事法案件，經本
    院判決應執行有期徒刑八月，於八十五年四月三十日縮短刑期執行完畢，有臺灣
    高等法院檢察署刑案紀錄簡覆表及本院被告全國前案紀錄表附卷足憑，於五年以
    內再犯有期徒刑以上之本罪，為累犯，併依刑法第四十七條之規定遞加重其刑。
六、公訴意旨另以：被告自八十六年一月間至本件前揭認定之三月間及同年八、九月
    間至八十七年一月二十五日前，亦非法販賣安非他命與丙○○，因認此部分亦涉
    有毒品危害防制條例第四條第二項罪嫌。惟依前揭說明，被告轉讓與丙○○安非
    他命期間，乃自八十六年三月間至同年八、九月間及八十七年一月二十五日凌晨
    配合警方查獲，此外期間並無證據顯示另有何轉讓或意圖營利而販賣犯行，復查
    無其他積極證據足以證明其有何此部分犯行，自屬不能證明其此部分犯罪。因公
    訴人既認與前揭有罪部分有連續犯之裁判上一罪關係，爰就此部分不另為無罪之
    諭知。
七、原審認被告所犯罪證明確，予以論罪科刑，固非無見。惟查：（一）行為後法律
    有變更者，適用裁判時之法律。但裁判前之法律有利於行為人者，適用最有利於
    行為人之法律，刑法第二條第一項規定甚明。被告為本件轉讓行為後，毒品危害
    防制條例業於八十七年五月二十日經制定公布，上訴人之行為既合於藥事法第八
    十三條第一項及毒品危害防制條例第八條第二項之規定，比較新舊法結果，應以
    藥事法第八十三條第一項有利於被告。原審竟適用毒品危害防制條例第八條第二
    項論罪科刑，顯有違誤。（二）被告於八十七年一月二十五日之犯行，應論以轉
    讓未遂罪，原審竟以為經警陷害教唆，彼此並無轉讓販賣之合意，而認無從成立
    轉讓或販賣安非他命罪可言，不另為無罪之諭知，自有未合。（三）公訴意旨認
    被告自八十六年一月起至八十七年一月間止，以一次買賣約一千元至五千元不等
    之對價，連續販賣安非他命與丙○○等人。然原審就被告被訴於八十六年一、二
    月，及同年十月至八十七年一月間（除八十七年一月二十五日外）之犯行，未予
    判決，復未說明其理由，自有已受請求之事項未予判決之違誤。（四）查獲扣案
    之安非他命一包（淨重零點七公克），係因轉讓安非他命之行為而查扣之毒品，
    且於被告行為時屬違禁物，應予宣告沒收，原審未依法宣告，亦有未當。被告上
    訴，否認犯罪，雖無理由，然原判決既有可議，自應由本院予以撤銷改判。爰審
    酌被告之素行、犯罪動機、目的、所生危害、轉讓之次數及未從中取得利益、犯
    後飾詞卸責等一切情狀，量處如主文所示之刑。至扣案之安非他命一包（淨重零
    點七公克），係因轉讓安非他命之行為而查扣之毒品，且依行為時法屬違禁物，
    併依刑法第三十八條第一項第一款之規定宣告沒收。另被告於八十七年一月二十
    五日因轉讓安非他命給丙○○所取得之五千元，已交付「阿鴻」而購買經查扣之
    上開安非他命，另五千元則係找回丙○○，均已非被告所有因犯罪所得之財物，
    自毋庸宣告沒收。
據上論斷，應依刑事訴訟法第三百六十九條第一項前段、第三百六十四條、第二百九
十九條第一項前段、第三百條、藥事法第八十三條第一項、刑法十一條前段、第二條
第一項但書、第五十六條、第四十七條、第三十八條第一項第一款，判決如主文。
本案經檢察官郭弘佑到庭執行職務。
中      華      民      國    九十一    年      六      月    二十八    日
                              臺灣高等法院刑事第十一庭
                                  審判長法  官  楊  照  男
                                        法  官  陳  炳  彰
                                        法  官  王  詠  寰
右正本證明與原本無異。
如不服本判決應於收受送達後十日內向本院提出上訴書狀，其未敘述上訴之理由者並
得於提起上訴後十日內向本院補提理由書（均須按他造當事人之人數附繕本）。
                                        書記官  駱  麗  君
中    華      民      國    九十一    年      六      月    二十八    日
附錄：本案論罪科刑法條全文
藥事法第八十三條
明知為偽藥或禁藥，而販賣、供應、調劑、運送、寄藏、牙保、轉讓或意圖販賣而陳
列者，處五年以下有期徒刑，得併科新臺幣十萬元以下罰金。
犯前項之罪，因而致人於死者，處七年以上有期徒刑，致重傷者，處一年以上七年以
下有期徒刑。
因過失犯第一項之罪者，處一年以下有期徒刑、拘役或新臺幣十萬元以下罰金。
第一項之未遂犯罰之。
